最高法院刑事判決　　　　　　一○○年度台上字第六六一○號
上　訴　人　葉　鼎
上列上訴人因偽造文書案件，不服台灣高等法院高雄分院中華民
國九十八年十二月三十日第二審判決（九十八年度上訴字第一五
七五號，起訴案號：台灣屏東地方法院檢察署九十七年度偵字第
二九一九號），提起上訴，本院判決如下：
    主  文
上訴駁回。
    理  由
按刑事訴訟法第三百七十七條規定，上訴於第三審法院，非以判
決違背法令為理由，不得為之。是提起第三審上訴，應以原判決
違背法令為理由，係屬法定要件。如果上訴理由書狀並未依據卷
內訴訟資料，具體指摘原判決不適用何種法則或如何適用不當，
或所指摘原判決違法情事，顯與法律規定得為第三審上訴理由之
違法情形，不相適合時，均應認其上訴為違背法律上之程式，予
以駁回。本件上訴人葉鼎上訴意旨略稱：(一)、原判決事實欄係記
載共同正犯周竑森（原名周佐沛，已判刑確定）將變賣「泓運汽
車貨運行」（下稱泓運貨運行）所有因車禍受損之車牌號碼X5－
428 號曳引車（下稱Ａ車）經拆解後之零件所得約新台幣（下同
）三十萬元至四十萬元，及陳孟清為購買上開零件所簽發而用以
支付部分價款之付款人為合作金庫銀行、面額五萬元、發票日為
民國九十四年十二月十日、支票號碼為LK0000000 號支票一張（
下稱本件支票），交予泓運貨運行等情，但理由內初稱周竑森係
將變賣Ａ車零件所得交予共同正犯黃暉竤（已判刑確定）及泓運
貨運行會計周麗蘭，嗣則謂周竑森於取得陳孟清所簽發用以支付
購買Ａ車零件價金之本件支票後，確繳回泓運貨運行，並交予黃
暉竤轉由該貨運行會計周麗蘭兌領。關於周竑森究將變賣Ａ車零
件所得交予泓運貨運行，抑黃暉竤、周麗蘭，或黃暉竤，不僅事
實之認定與理由之說明不相一致，前後理由之敘述亦相齟齬；又
原判決事實認定周竑森將自Ａ車拆下之引擎以十九萬元之價格售
予不知情之梁煌洲，其餘零件則以十一萬元之價格售予陳孟清及
以不詳價格售予其他零件商，周竑森並將變賣所得約三十萬元至
四十萬元及本件支票交予泓運貨運行等情，理由內則說明周竑森
將Ａ車拆卸所得之引擎以十九萬元售予梁煌洲，其餘堪用之零件
則以十一萬元售予不知情之陳孟清及其他不知情之零件商云云。
對變賣Ａ車零件所得究竟若干，事實之記載與理由之敘述，亦不
盡相符。自難認為適法。(二)、依原判決事實之記載及理由之說明
，周竑森已將變賣Ａ車零件所得全部交予泓運貨運行，嗣卻以二
萬元之代價委請不詳姓名之成年男子，將該貨運行所有車牌號碼
X5－429 號曳引車（下稱Ｂ車）之車身號碼及引擎號碼磨滅後，
在其上偽造、烙印Ａ車之車身號碼及引擎號碼，則該二萬元究係
周竑森抑泓運貨運行所支出？攸關上訴人應否負本件偽造準私文
書之罪責，原審未予查明，亦嫌調查未盡。(三)、原判決以周竑森
於第一審中證稱伊於九十四年十二月間僱用陳孟清、王石泉將Ａ
車解體，所拆解之部分零件以十一萬元售予陳孟清，除其中六萬
元扣抵應付予陳孟清之拆卸工資外，陳孟清另開立本件支票予伊
，當伊將本件支票繳回貨運行時，上訴人對伊於出售Ａ車解體零
件後卻向陳孟清收取支票一事，大發脾氣，因上訴人希望該部分
價款係收現金等語，推論上訴人之於獲知周竑森收取支票後，表
露不悅之色，係考量收取支票較現金容易被追查資金流向，足認
上訴人對本件應係知情。但周竑森前開所證，當係聽自黃暉竤之
口述，而非親自耳聞，應屬傳聞證據，自不能資為不利於上訴人
之認定，佐以黃暉竤亦未為如周竑森前開證詞之陳述，顯見周竑
森前揭所述並非實在。又原判決以證人蔡龍勝於偵查中證陳上訴
人曾在醫院惱羞成怒，且稱「我為了公司車子不能修，我還逼員
工去謊報遺失，去騙保險公司的錢」，嗣其先後詢問周竑森、黃
暉竤有無此事時，其二人亦坦承確有此情等語，並採為不利於上
訴人之認定，但上訴人及周竑森、黃暉竤於第一審時均否認有前
揭事實，則蔡龍勝前開所述顯然不實。原審未審酌上情，仍採周
竑森、蔡龍勝前揭證述作為論罪之依據，並已違背證據法則。(四)
、原判決雖以「依常理判斷，有權決定不維修Ａ車而將其解體變
賣，再以變更Ｂ車之車身及引擎號碼方式，將Ａ車借屍還魂，並
謊報Ｂ車遺失，詐領保險金等事，並非僅具總務經理身分之黃暉
竤一人所能決定」，論斷上訴人應係本件犯行之最後決定者。但
台灣於九十年間曾發生理律法律事務所法務專員劉偉杰未經同意
下，盜賣客戶之公司股票，致該事務所須賠償損失三十億元，足
見公司負責人並非皆能掌控公司所有事務，原判決前開論斷顯與
經驗法則相悖。(五)、原判決事實欄僅記載上訴人就本件偽造準私
文書犯行部分與周竑森、黃暉竤有犯意聯絡及行為分擔，未併認
上訴人就前開犯行與姓名不詳之成年男子亦有犯意聯絡及行為分
擔，但理由內則說明上訴人就該偽造準私文書犯行部分與周竑森
、黃暉竤、姓名不詳之成年男子有犯意聯絡及行為分擔，均應論
以共同正犯，顯有理由之說明失其依據之違誤。(六)、原判決事實
既認定上訴人等人將Ｂ車之車身號碼及引擎號碼磨滅後，再於其
上烙印足以表示製造工廠及出廠時期標誌之Ａ車車身號碼及引擎
號碼而偽造準私文書，足生損害於監理機關對於車籍管理之正確
性，且將Ａ車之牌照取下，改懸掛在Ｂ車上，復推由周竑森前往
屏東縣警察局枋寮分局東海派出所謊報Ｂ車之車頭遭竊等情，顯
見上訴人偽造準私文書之行為已達行使階段，且依前開事實之記
載，上訴人偽造準私文書所為，亦足生損害於Ａ、Ｂ車之製造公
司，但理由內對此並未作必要之論述，第一審判決主文復僅記載
上訴人「犯偽造準私文書罪」，未諭知「行使偽造準私文書」及
「足生損害於公眾及他人」，已有違誤，原判決仍予維持，於法
洵屬有違。(七)、依卷內資料，原審於審判期日，僅傳喚上訴人到
庭，並未傳喚證人周竑森、黃暉竤、蔡龍勝、陳孟清、薛榮順、
朱文華、王石泉、梁煌洲、周麗蘭、曾建彰、蘇明順、羅永漢、
陶建民、吳光浚、許秀惠、許王花對、許修銘、苗照鴻等到庭訊
問，且祇由審判長以提示各該證人於警詢、偵查或審理中之證述
筆錄方式，進行調查，即予審結、宣判，不僅所踐行之訴訟程序
有誤，並有應於審判期日調查之證據未予調查之違法。(八)、第一
審判決既謂周竑森所為關於黃暉竤轉述係上訴人指示其等負責將
車輛解體、謊報遺失、詐領保險金部分之證詞，屬於傳聞供述，
並無證據能力，卻又採無證據能力之周竑森前開供述，彈劾有證
據能力證述之證明力，顯然理由矛盾，原判決未予撤銷改判，卻
駁回上訴人在第二審之上訴，於法自有未合。(九)、原判決事實認
定本件犯行係上訴人指示黃暉竤負責處理，黃暉竤再邀周竑森共
同完成，理由內初亦稱係黃暉竤告訴周竑森，泓運貨運行決定不
維修Ａ車，而要周竑森將Ａ車拆解，賣掉零件，以減輕損失，嗣
則謂此事係上訴人在泓運貨運行一樓辦公室向周竑森及黃暉竤表
示要把車輛解體，周竑森即與黃暉竤討論如何執行。亦即關於本
件犯行究係上訴人先與黃暉竤有犯意聯絡，再由黃暉竤與周竑森
為犯意聯絡，抑上訴人同時與黃暉竤、周竑森有犯意聯絡，非唯
事實之認定與後者理由之說明不相一致，前後理由之敘述亦不盡
相符，尚嫌理由矛盾。(十)、原判決事實雖認定上訴人指示黃暉竤
負責處理，黃暉竤則邀周竑森共同完成前開上訴人所交代之事等
情，此究係指上訴人將車輛解體、偽造車身及引擎號碼、謊報失
竊暨詐領保險金等全部犯罪之詳細計畫，均交由黃暉竤實行，抑
僅教唆黃暉竤如能採取上述方式以詐得保險金，即可解免賠償責
任，理由內未加說明，遽謂上訴人就本件犯行與黃暉竤、周竑森
有犯意聯絡，自有理由不備之違誤。(十一)、本件上訴人究有無指示
黃暉竤、周竑森將車輛解體、偽造車身及引擎號碼、謊報失竊暨
詐領保險金之行為，除共同被告周竑森之自白外，僅有證人蔡龍
勝之證述，並無其他補強證據，且周竑森對究係何人指示將車輛
解體之供述，或稱係上訴人當面告知，或謂由黃暉竤轉述上訴人
之指示，前後不一，所為供述復多轉述自黃暉竤審判外之陳述，
而蔡龍勝之證述，或屬個人之意見，或轉述自周竑森、黃暉竤審
判外之供述，均屬傳聞證據，不具證據能力，原判決採周竑森、
蔡龍勝之陳述作為斷罪之基礎，顯與證據法則相違背云云。
惟查：原判決綜合全案證據資料，本於事實審法院職權推理之作
用，認定上訴人確有其事實欄所載之犯行。因而維持第一審關於
依修正前牽連犯規定，從一重論處上訴人共同犯偽造準私文書罪
刑（量處有期徒刑一年，減為有期徒刑六月）部分之判決，駁回
上訴人在第二審之上訴，已詳細說明其採證認事之理由。所為論
斷，俱有卷證資料可資覆按。對於周竑森、蔡龍勝於警詢或偵查
中之陳述，如何之依刑事訴訟法第一百五十九條之一第二項、第
一百五十九條之二規定而有證據能力；蔡龍勝於偵查中證陳上訴
人曾在醫院惱羞成怒，且稱「我為了公司車子不能修，我還逼員
工去謊報遺失，去騙保險公司的錢」等語，如何之堪以採憑；依
憑證人蘇明順、周麗蘭、蔡龍勝、周竑森、黃暉竤、羅永漢之證
述，及卷附屏東縣政府警察局鑑識科採證照片、搜索扣押筆錄、
扣押物品目錄表、裕益汽車股份有限公司函、許修銘購買Ｂ車之
相關文件、上訴人與蔡龍勝之合資協議契約書等資料，如何已足
認定上訴人有決定並指示泓運貨運行所有因車禍受損之Ａ車不予
維修之權，黃暉竤、周竑森係銜上訴人之命，將Ａ車解體、變賣
零件，並以偽造Ｂ車之車身及引擎號碼方式，使Ａ車借屍還魂，
再向警方謊報Ｂ車失竊，由黃暉竤檢附相關文件，持向第一產物
保險公司詐領Ｂ車保險金之犯行；上訴人諉稱其未與黃暉竤、周
竑森共犯本件犯行云云，如何之不足採信。亦皆已詳加說明。上
訴意旨對原審之前揭論斷，究有何違背經驗法則或論理法則之違
法情形，並未依據卷內資料為具體之指摘，上訴意旨(四)、(十)、(十一)
，上訴意旨(三)關於此部分，仍執前開陳詞，據以指摘原判決為違
背法令，係以片面之自我說詞，對原審採證認事之適法職權行使
，並已於理由內說明之事項，漫事指摘，與法律規定得為第三審
上訴理由之違法情形，不相適合。且查：(一)、由原判決事實欄記
載「周竑森將拆下之引擎……以十九萬元之價格售予不知情之梁
煌洲，其餘零件則以十一萬元之價格售予陳孟清……及以不詳價
格售予其他零件商，周竑森並將變賣所得約三十至四十萬元及上
開（本件）支票交予泓運貨運行」等情，與理由內引用周竑森之
證述，說明「周竑森……並將拆卸所得引擎以十九萬元售予梁煌
洲，其餘堪用零件則以十一萬元售予陳孟清……及以不詳價格售
予其他不知情之零件商，並將變賣所得交給黃暉竤及貨運行會計
周麗蘭」，及援引黃暉竤、周麗蘭之證詞，論述「周竑森於取得
陳孟清所簽發用以支付購買Ａ車零件價金之面額五萬元之合作金
庫支票後……亦確實繳回泓運貨運行，並交付黃暉竤後再轉由會
計周麗蘭兌領」，相互參酌以觀，足見前者理由所稱周竑森「將
變賣所得交給黃暉竤及周麗蘭」，意即周竑森將包括出售引擎予
梁煌洲之十九萬元、出售零件予陳孟清之十一萬元（內含本件支
票）及以不詳價格售予其他零件商等全部所得，交予泓運貨運行
，並由黃暉竤及周麗蘭代收，而後者理由則指泓運貨運行於收受
前開所得後，再由黃暉竤將本件支票轉交周麗蘭持往兌領，且周
竑森販賣Ａ車解體後之引擎、零件所得，亦超出三十萬元，此與
事實欄之前開記載，並無齟齬不一；又依原判決事實欄記載：「
葉鼎、黃暉竤及周竑森乃共同基於上開偽造準私文書、未指定犯
人誣告及詐欺取財之犯意聯絡，由周竑森先於九十四年十二月間
某日，僱用不知情之利鴻汽車鈑金保養廠負責人陳孟清……在…
…利鴻汽車鈑金保養廠內將Ａ車解體……周竑森再於九十五年一
月間某日下午，委請不知情之薛榮順將Ｂ車駛至不知情之王石泉
所經營……石泉汽車保養場……於當日晚上……委請『與其等有
偽造準私文書犯意聯絡之真實姓名不詳之成年男子』，將Ｂ車之
車身號碼……及引擎號碼……磨滅，再套製、烙印上Ａ車之車身
號碼……及引擎號碼……等足以表示製造工廠及出廠時期標誌之
準私文書，而偽造上開準私文書……」等情，亦即已認定上訴人
、周竑森、黃暉竤就前開偽造準私文書部分之犯行，與姓名不詳
之成年男子有犯意之聯絡，此與理由內說明上訴人、周竑森、黃
暉竤就該偽造準私文書部分之犯行，與姓名不詳之成年男子為共
同正犯，互核尚無不符。上訴意旨(一)、(五)所指，均不無誤會。(二)
、依卷附筆錄所載，周竑森於第一審中已陳稱：「（將引擘變造
之二萬元的工資，是何人支付？）用我第一次賣零件所得的錢來
付工資」（見第一審卷第九十頁），已明確證陳其委請不詳姓名
成年男子偽造車身號碼、引擎號碼之工資二萬元，係以泓運貨運
行之款項支付；又原判決事實認定本件犯行係上訴人指示黃暉竤
負責處理，黃暉竤再邀周竑森共同完成，理由內初亦引用周竑森
之供述，謂係黃暉竤告訴周竑森，泓運貨運行決定不維修Ａ車，
要周竑森將Ａ車拆解，賣掉零件，以減輕損失云云，嗣則併引周
竑森於警詢時所陳：「（Ａ車解體）這件事是實際負責人葉鼎在
公司一樓辦公室向我及黃暉竤說要把車解體的，我與黃經理（暉
竤）還討論要如何執行」等語為證，關於本件究係上訴人先指示
黃暉竤拆解Ａ車，再由黃暉竤與周竑森共同實行完成，抑上訴人
同時要黃暉竤、周竑森將Ａ車解體，後者理由之敘述與前開事實
之認定固稍有不符。惟周竑森究以何款項支付偽造車身號碼、引
擎號碼之工資及上訴人究先與黃暉竤有犯意之聯絡，再由黃暉竤
與周竑森為犯意聯絡，抑同時與二人為犯意聯絡，核均屬與認定
上訴人有無共同偽造準私文書犯行之枝節，並無礙於上訴人為本
件共犯之成立，原判決對前者雖未於事實及理由中加以論列，就
後者之理由論述雖稍有瑕疵，但顯然於判決無影響，上訴意旨(二)
、(九)所為指摘，尚難認係適法之第三審上訴理由。(三)、依卷內資
料，周竑森於第一審中係證稱：「最後一張支票（指本件支票）
的事情葉鼎在發脾氣，他說為何賣解體的零件要收支票，他希望
收現金，因為係短期支票我才收」（見第一審卷第九十頁反面）
，依其所述，顯係親自見聞上訴人於出售Ａ車解體零件後，未向
買方收取現金，卻收支票一事而發脾氣之經過，而非聽自黃暉竤
之轉述；又證人蔡龍勝於偵查中證稱：「……我們就覺得帳有問
題，向葉鼎詢問，葉鼎在醫院惱羞成怒說『我為了公司車子不能
修，我還逼員工去謊報遺失，去騙保險公司的錢』，我聽了也嚇
了一跳，我去問周竑森及黃暉竤有無這回事，他們也有向我承認
有這回事，他們二人說也很無奈，因為被葉鼎恐嚇說要賠錢」（
見偵查卷第七十九頁），此與周竑森於第一審時供稱：「（蔡龍
勝有無問過你車輛報失竊理賠的事情？）有……他問我說車子出
了車禍，有無去變造資料去申請理賠，我回答說有這事情，但蔡
龍勝……不承認這件違法的事情……他說他要去報案，我向他求
情……請他……讓我去自首」（見第一審卷第八十八頁正、反面
），互核相符。上訴意旨(三)指周竑森所陳其對出售Ａ車解體零件
而收取支票一事發脾氣，應非親自耳聞，而蔡龍勝對其所稱為不
能修車之事，曾逼員工謊報遺失，以騙取保險金乙事，向周竑森
查證結果，業經周竑森否認云云，即顯非依據卷內資料執為指摘
，自非適法之第三審上訴理由。(四)、原判決事實欄已記載，上訴
人與周竑森、黃暉竤、姓名不詳之成年男子共同偽造Ｂ車之車身
及引擎號碼，足生損害於監理機關對於車籍管理之正確性等情，
其雖就上訴人此部分所為究有無併足生損害於Ａ、Ｂ車之製造公
司，未予記載，稍嫌簡略，但由其記載，及理由內敘述「汽、機
車引擎號碼及車身號碼乃製造廠商對該汽車出廠時之識別文字，
一則表示其出廠之年度及批號有區別不同車輛之作用，一則代表
其品質與商譽，為表示一定用意之證明」，已可認定上訴人前揭
所為，亦足生損害於Ａ、Ｂ車之製造公司之法益，則此項瑕疵顯
然於判決無影響，亦不得執為上訴第三審之理由。(五)、有罪之判
決書，應於主文內載明所犯之罪，為刑事訴訟法第三百零九條所
明定。但罪名如何記載，始堪謂為載明，法無明文。實務上，有
罪判決書主文欄關於罪名之記載，固以與論罪科刑法條所揭示之
罪名相一致為必要。惟若無礙於罪名之區別，簡省若干文字，自
亦無妨。其論罪之用語不當，或欠周全，如於全案情節與判決本
旨並無影響，且亦無礙於罪名之區別者，亦不能指為違法而據為
第三審上訴之理由。原判決及第一審判決均已明確記載上訴人係
與周竑森、黃暉竤、姓名不詳之成年男子共同犯刑法第二百二十
條第一項、第二百十條之偽造準私文書罪，另與周竑森、黃暉竤
共同牽連犯刑法第一百七十一條第一項未指定犯人誣告及同法第
三百三十九條第一項詐欺取財等罪之事實，並說明其理由及援用
各該法條，且依修正前刑法牽連犯規定，對上訴人從較重之偽造
準私文書罪處斷，雖第一審判決主文記載上訴人之罪名僅揭示「
共同犯偽造準私文書罪」，有欠周全，但其認定事實、所敘理由
及援用科刑法條均無錯誤，即於全案情節與判決本旨並無影響，
原判決因予維持，駁回上訴人在第二審之上訴，即不能指為違法
而據為第三審上訴之理由。(六)、審判期日調查之證據，係指與待
證事實有重要關係，在客觀上顯有調查必要性之證據而言，故其
範圍並非漫無限制，必其證據與判斷待證事實之有無，具有關連
性，得據以推翻原判決所確認之事實，而為不同之認定，若所證
明之事項已臻明瞭，即欠缺調查之必要性，原審未依請求或職權
為無益之調查，要無違法之可言。依卷內資料，上訴人及辯護人
在原審中雖請求傳訊黃暉竤、周麗蘭作證，但黃暉竤、周麗蘭與
周竑森、蔡龍勝均已在第一審中，分別到場證述並接受交互詰問
，其等之陳述亦無不明確之情形，上訴人及辯護人在原審審判期
日，復對陳孟清、薛榮順、王石泉、梁煌洲、曾建彰、蘇明順、
朱文華、羅永漢、陶建民、許修銘等證人在警詢或偵、審中之證
言，表示「沒有意見」（見原審卷第七十六頁反面至第七十九頁
），則原審對前揭證據資料踐行調查程序後，以本件事實已臻明
瞭，認無須再傳喚前開證人到場以為無益之調查，即無上訴意旨
(七)指稱之違法可言；至其餘證人吳光浚、許秀惠、許王花對、苗
照鴻之供述證據部分，既未經原審採為判決之基礎，上訴意旨(七)
此部分所指，亦顯非依卷內資料執為指摘之上訴第三審適法理由
。(七)、我國刑事訴訟法基於證據裁判主義及證據能力之規定，得
以作為認定犯罪事實之依據者，以有證據能力之證據為限，惟證
人於審判期日所為陳述與審判外之陳述相異時，可提出該證人先
前所為自我矛盾之陳述，用來減低其在審判時證言之證明力，此
種作為彈劾證據使用之傳聞證據，因非用於認定犯罪事實之基礎
，不受傳聞法則之拘束。因此，被告以外之人於審判外之言詞或
書面陳述，雖不符合傳聞法則之例外規定，而不能作為認定犯罪
事實之證據，但尚非不得以之作為彈劾證據，用來爭執或減損被
告、證人或鑑定人陳述之證明力。第一審判決係以周竑森前在審
判外不具證據能力之警詢中陳述，作為彈劾證據，並非以之據為
認定犯罪事實之基礎，彼此並無扞格之處，原判決未因此予以撤
銷改判，於法尚無違誤。(八)、刑事被告之上訴，自以受有不利益
之裁判，為求自己利益起見請求救濟者，方得為之，要無許其為
自己不利益上訴之理。原判決縱有如上訴意旨(六)所稱，未於所犯
偽造準私文書罪外，究否犯情節較重之行使偽造準私文書罪併予
審認，亦屬有利於上訴人之犯罪事實認定，乃上訴意旨執此指摘
原判決違法云云，自係為其自己之不利益而提起上訴，顯與被告
為自己利益請求救濟之上訴制度本旨相違，難認為合法之第三審
上訴理由。至於其餘上訴意旨所執各詞，係就與犯罪構成要件無
涉之枝節漫為單純之事實爭辯，依首開說明，亦難認係適法之第
三審上訴理由。其關於偽造準私文書部分之上訴違背法律上之程
式，應予駁回。又本件關於未指定犯人誣告及詐欺取財部分，分
屬刑事訴訟法第三百七十六條第一款、第四款之案件，原不得上
訴於第三審，而與其有牽連犯裁判上一罪關係之偽造準私文書部
分之上訴復不合法，亦應從程序上併予駁回，附予敘明。
據上論結，應依刑事訴訟法第三百九十五條前段，判決如主文。
中    華    民    國  一○○  年   十一   月   三十   日
                      最高法院刑事第二庭
                          審判長法官  謝  俊  雄  
                                法官  魏  新  和  
                                法官  徐  文  亮  
                                法官  吳  信  銘  
                                法官  吳      燦  
本件正本證明與原本無異
                                      書  記  官  
中    華    民    國  一○○  年   十二   月    六    日
                                                       s